臺灣澎湖地方法院刑事判決　　　　　　 　93年度訴字第55號
公　訴　人　臺灣澎湖地方法院檢察署檢察官
被　　　告　己○○　男　46歲.
選任辯護人　郭至卓律師
上列被告因偽證案件，經檢察官提起公訴（92年度偵字第162 、
327號、93年度偵字第85、467號），本院判決如下：
    主  文
己○○無罪。
    理  由
一、公訴意旨略以：被告己○○於民國91年10月初某日，與「好
    市多食品商行」實際負責人即同案被告甲○○達成協議，該
    商行之登記負責人原為尹雅鋆，為借重被告己○○對外關係
    ，應無償變更登記為己○○，並由己○○與甲○○合夥經營
    。嗣於己○○登記成為負責人並介入經營後，甲○○又恐經
    營權不保，於同年11月19日，在澎湖縣馬公市○○路77巷1
    號馬陳棠律師事務所內，再與己○○約定，己○○取得相關
    款項後，應退出經營，並將商行負責人回復登記為尹雅鋆，
    且應交付相關生財器具給甲○○供其單獨經營該商行。但被
    告己○○事後竟基於偽證之概括犯意，分別於92年11月17日
    、93年2月6日，在本院及台灣澎湖地方法院檢察署相關案件
    作證時，二次具結後捏稱：其出資新台幣（下同）160萬元
    取得好市多食品商行經營權後，又於91年11月18日至20日間
    ，與同案被告乙○○約定，由乙○○指定之人成為好市多食
    品商行負責人，並實際點交該商行生財器具給乙○○，再相
    約於次日至縣政府辦理營利事業變更登記云云，而有諸多不
    實證詞，因認被告己○○涉有刑法第168條之偽證罪嫌。
二、公訴意旨認被告涉有上述罪嫌，係以：被告己○○前述二次
    具結後所言，有各該證人結文及訊問筆錄附卷可稽，而所言
    內容，分別與被告己○○自己警訊陳述、同案被告甲○○、
    乙○○相關供詞、證人洪閒芸、戊○○證述、被告己○○與
    甲○○於91年11月19日所簽協議書等事證，均不相符合，作
    為認定被告己○○偽證罪嫌之主要論據。訊據被告己○○堅
    決否認偽證犯行，辯稱：其作證時所言，與事實並無不符，
    應不構成偽證罪等語。
三、按犯罪事實應依證據認定之，無證據不得認定犯罪事實，刑
    事訴訟法第154條第2項定有明文。而認定犯罪事實所憑之證
    據，雖不以直接證據為限，間接證據亦包括在內；然而無論
    直接或間接證據，其為訴訟上之證明，須於通常一般之人均
    不致有所懷疑，而得確信其為真實之程度者，始得據為有罪
    之認定，最高法院76年臺上字第4986號亦有判例。
四、經查，本件經爭點整理之結果，公訴意旨與被告己○○就所
    涉偽證事項之不同認定，主要有四：其一為己○○於91年10
    月取得好市多食品商行時有無實際出資160萬元；其二為91
    年11月己○○移轉該商行經營權對象為尹雅鋆或歐陽淑娥；
    其三為91年11月己○○有無將該商行生財設備點交給乙○○
    ；其四為91年11月己○○有無與乙○○相約至縣政府辦理該
    商行負責人變更登記程序。玆就上述四項涉及偽證事實，分
    別判斷如下：
（一）被告己○○取得好市多食品商行有無實際出資部分：
      １、偽證罪之成立，須對於案情有重要關係之事項有虛偽
          陳述為要件，觀之刑法第168條規定自明。而所謂於
          案情有重要關係之事項，係指該事項之有無，足以影
          響於裁判之結果者而言，最高法院29年上字第2341號
          著有判例。本件被告己○○結證之案件，分別為本院
          92年度訴字第41號民事損害賠償事件及台灣澎湖地方
          法院檢察署92年度偵字第162號刑事詐欺案件（偵162
          卷1第204、211頁以下）。前開民事事件，其涉及被
          告己○○部分，主要為己○○於91年11月間有無將好
          市多食品商行經營權讓與給乙○○或其指定之人，至
          於己○○先前取得好市多食品商行時有無出資？為該
          件兩造並未爭執之事項，有該件判決書及該件影印卷
          可查（本院卷61頁）。故被告己○○對於該件兩造未
          爭執事項，不論如何陳述，概與裁判之結果不生影響
          。又前開偵查案件，根據警局移送書內容，主要涉及
          甲○○於91年11月間，有無謊稱移轉好市多食品商行
          經營權給乙○○藉此詐騙金錢？故己○○成為好市多
          食品商行負責人時是否出資，亦與甲○○詐欺犯嫌之
          認定，不具關聯。準此，被告己○○具結後有關出資
          160萬之證詞，於各該結證案件均非影響裁判結果之
          重要事項，參照前述法律規定及判例意旨，已難構成
          刑法第168條之偽證罪。
      ２、被告己○○於91年11月間，出讓好市多食品商行經營
          權時，曾取得對價142萬餘元之事實，業據在場之洪
          嵩芬、甲○○、馬陳棠律師陳明一致，並有協議書一
          紙在卷可查（警卷59頁、偵162卷2第298頁、本院卷
          419 、447頁），顯見取得好市多食品商行經營權乃
          有對價之事項，且與己○○兩次結證時所稱陸續代尹
          佳音支付欠款作為取得經營權對價等情（偵162卷1第
          143、213頁），亦屬吻合。至於被告己○○於警訊時
          所稱過戶該商行時並無任何代價、證人洪閒芸所稱尹
          佳音將商行表面過戶給被告己○○等情（警卷102 頁
          、偵162卷2第307頁以下），均係就被告己○○過戶
          取得該商行負責人名義時之狀態所為陳述，與被告鄭
          國隆事後有無陸續交付金錢作為對價無關，無從為不
          利被告己○○之認定。此外，同案被告甲○○所稱商
          行經營權遭到詐騙云云，因同案被告甲○○所言可信
          度不足（詳如後述），不予採信。
      ３、從而，被告己○○兩次具結後所證：其支付160萬元
          取得好市多食品商行等語，並非就所證案件之重要事
          項而為陳述，又有事後取回投資款項之客觀事證可以
          支持，自不能令負偽證之責。
（二）被告己○○讓與好市多食品商行之對象部分：
      １、同案被告甲○○雖指稱：其原本為好市多食品商行實
          際負責人，因受己○○詐騙，交出商行經營權，為取
          回經營權，而向乙○○借貸270萬元，其中140萬餘元
          交付己○○後，由其取回經營權，並應登記為其姪女
          尹雅鋆名義云云（警卷75頁以下）。惟同案被告尹佳
          音債信不佳，自承長期積欠同案被告乙○○、丙○○
          大筆金錢（偵162卷2第37頁、本院卷423頁以下），
          屬於社會上一般而言信譽欠佳之人，所言已難輕易採
          信。於本案當中，同案被告甲○○自稱於91年11月18
          日左右，承諾將好市多食品商行日後營收全數交付同
          案被告乙○○藉以償債，但卻於數日後，即將該商行
          負責人登記為同案被告丙○○並交出經營權之事實，
          亦經同案被告甲○○陳明無誤（同上卷第38、39頁）
          ，顯見同案被告甲○○對於承諾毫不履行，所為陳述
          ，可信度不足。甚且同案被告甲○○與丙○○共同於
          91年11月21日，前往澎湖縣政府觀光局工商課，塗改
          好市多食品商行變更登記申請書及合夥契約書之事實
          ，業據同案被告甲○○、丙○○、證人即觀光局員工
          丁○○陳證在卷（本院卷第201、235、547頁），惟
          甲○○先前於警訊時，卻捏稱塗改上開文件而涉及偽
          造文書之人，乃同案被告乙○○云云（警卷77頁），
          足認被告甲○○構陷利害相反之同案被告。因而，就
          好市多食品商行經營權所生糾葛，同案被告甲○○既
          然與被告己○○為交易雙方當事人，利害相反，在同
          案被告甲○○誠信顯有疑慮之情形下，如無其他積極
          事證，不能採信同案被告甲○○之說辭。
      ２、證人即好市多食品商行會計戊○○雖亦證稱：被告鄭
          國隆要將好市多食品商行證照變回甲○○姪女尹雅鋆
          云云（偵162卷2第4頁）。惟證人上開認知，係聽聞
          自同案被告甲○○之陳述（本院卷459頁），並非得
          自己○○之親身見聞，則上述證詞是否採取，仍繫於
          甲○○陳述之可信度。而證人戊○○尚證稱：至縣府
          辦理好市多食品商行變更登記時，乙○○曾經同行，
          辦畢登記後，乙○○約有一周左右時間，持續前往好
          市多食品商行視導業務，甲○○並曾交代帳冊應供洪
          嵩芬查閱，商行營收款項，亦全數交付乙○○等語（
          本院卷457至465頁）。因此，被告己○○出讓好市多
          食品商行後，按照證人戊○○之證詞，實際承受商行
          業務者，應為乙○○而非甲○○，證人即好市多食品
          商行員工林小賓、蕭松葉、蕭蔡淑惠亦有相同證詞（
          偵162卷1第172頁以下）。因此，被告己○○所言，
          與客觀事實並無不符，證人戊○○上開陳述，尚不能
          作為不利被告己○○之認定。
      ３、91年11月19日在馬陳棠律師事務所，被告己○○與同
          案被告甲○○達成協議，雙方約定之主要內容為：尹
          佳音交付己○○142萬餘元後，己○○應將好市多食
          品商行登記負責人回復變更為甲○○姪女尹雅鋆，並
          將商行重要文書及大小章交付甲○○等情，有當場製
          作之協議書一份附卷可稽（警卷59頁）。而協議當時
          ，乙○○均全程在場，且實際上履行協議所定付款義
          務之人，並非甲○○而為乙○○，己○○依協議交付
          好市多食品商行重要文書及大小章之對象，亦非尹佳
          音而為乙○○之事實，則經同案被告甲○○自陳無誤
          （警卷76頁至79頁，本院卷419頁）。準此，由協議
          書表面文字觀察，協議書僅為甲○○、己○○二人作
          成，但由協議書實質履行過程觀察，甲○○與乙○○
          顯然另有約定，而使協議書中有關甲○○權利義務，
          由乙○○承擔。因而，被告己○○具結後證稱當日約
          定受讓好市多食品商行經營權之對象，並非甲○○而
          為乙○○所指定之人一節，雖與協議書表面文字有異
          ，但與實質履約過程未必不符，不能憑協議書表面文
          字，而為不利被告己○○之認定。
      ４、91年11月19日在馬陳棠律師事務所作成協議後，次日
          提交澎湖縣政府之好市多食品商行負責人變更登記文
          件上，受讓商行業務之人乃甲○○姪女尹雅鋆，並非
          乙○○女兒歐陽淑娥，且歐陽淑娥之姓名乃其後添加
          之事實，由卷內讓渡書、營利事業變更登記申請書、
          合夥契約書之記載情形即可得知（警卷170至176頁）
          。惟上開文件，均屬甲○○授意下由戊○○製作保管
          ，文件上有關受讓人尹雅鋆之文字，亦為甲○○填記
          等情，業據戊○○證述在卷（偵162卷2第4頁以下）
          ，並有前開讓渡書及卷內甲○○字跡可供比對。由於
          被告己○○或乙○○均未掌理上開文件，未必知悉文
          件內容，即難根據文件內容逕認己○○讓售商行之對
          象為尹雅鋆。證人戊○○雖又證稱：當時商行要登記
          給尹雅鋆時，乙○○明知此事等語（偵162卷2第5頁
          ）。但乙○○乃於甲○○債信欠佳之下，仍受甲○○
          請託實際出資270萬元之人，已如前述，顯有過度信
          賴甲○○易遭矇蔽之情形，此次容認甲○○指定之尹
          雅鋆成為商行負責人，合乎甲○○、乙○○間慣常由
          甲○○取得乙○○利益之相處模式，而屬甲○○事後
          介入可能造成之結果，未必代表己○○先前約定之受
          讓人即為尹雅鋆。參酌戊○○尚證稱：好市多食品商
          行負責人登記給丙○○以後，乙○○就去找甲○○吵
          ，並表示商行是自己的等語（同上卷第6、7頁），足
          見對乙○○而言，商行登記給尹雅鋆或丙○○，代表
          不同意義，蓋尹雅鋆為甲○○指定之人，乙○○對尹
          佳音有債權且又保管商行重要文件及大小章，自可藉
          此間接支配商行營收，而丙○○乃無關之第三人，翁
          懿秋成為商行負責人後，乙○○勢將無法掌控商行。
          因而，乙○○事後容認尹雅鋆登記成為商行負責人之
          事實，有其利害考量，不足以認定先前己○○讓售商
          行之對象即為尹雅鋆。
      ５、公訴意旨又以：同案被告乙○○之女歐陽淑娥委託書
          記載：「乙○○於91年11月20日上午始至本人工作處
          ，商討甲○○欲將好市多食品商行過戶本人名下以抵
          償債務事宜，經本人交付身分證及私章」等文字，因
          認乙○○至當日始與歐陽淑娥洽商好市多食品商行登
          記事宜等情（警卷197頁）。對此，應說明如以下三
          點：第一，證人以書面代到庭之陳述，無證據能力。
          第二，前開委託書並未記載乙○○於91年11月20日上
          午「始」至歐陽淑娥工作處所，細觀該委託書文字即
          明，起訴書於此誤引，據之所為推論，即難採認。第
          三，檢視該委託書並對照證人歐陽淑娥證詞（警卷
          100頁），均無從推論歐陽淑娥同意借用名義一事，
          為91年11月20日以後才發生之事件。
      ６、公訴意旨復以：被告乙○○所提91年12月9日刑事告
          訴狀內，曾記載「乙○○預與己○○商酌，假己○○
          在地方上聲譽及人脈，委由己○○主持好市多商行之
          經營」等文字（偵162卷1第107頁），因認乙○○、
          己○○就共同經營好市多食品商行曾經達成共識。惟
          此一共識無從認定於91年11月19日前達成，因此，即
          與己○○當日讓售好市多食品商行之對象，應當無涉
          。且此一共識即使存在，只關係到好市多食品商行實
          際營運之問題，不能證明被告己○○具結後所稱讓售
          對象為乙○○一節，乃不實陳述。
      ７、公訴意旨尚以：同案被告乙○○於他件民事訴訟起訴
          狀記載：「91年11月間，乙○○借款270萬元給尹佳
          音、洪平財夫婦」等文字（偵162卷3第40頁），因認
          乙○○係借款給甲○○，並非以270萬元取得好市多
          食品商行經營權等語。惟該起訴狀同段亦表明：「尹
          佳音夫婦口頭承諾將好市多商行工廠及全部財產讓與
          乙○○」等詞。顯見270萬元相對於好市多食品商行
          經營權及相關生財設備，乃立於對價關係，自不能以
          起訴狀所用「借款」二字不夠精確，逕為其等借款關
          係之認定。
      ８、按照上述說明，公訴意旨根據甲○○、戊○○之陳述
          ，並參酌卷內協議書、讓渡書、營利事業變更登記申
          請書等事證，綜合評價結果，認定被告己○○讓與好
          市多食品商行之對象為甲○○或其指定之人，並非洪
          嵩芬或其指定之人，因此以被告己○○於結證後有相
          反陳述，起訴被告己○○偽證罪名等情，固有相當之
          論據。惟由事件始末觀察，己○○讓售好市多食品商
          行而取得之價金，係由乙○○支付，乙○○又非單純
          提供資金，而是全程參與商行讓與之談判及商行變更
          登記事宜，事後並曾實際進入商行視導業務，則洪嵩
          芬乃實際受讓商行之人，亦有客觀事證足以支持，並
          經乙○○陳明在卷。從而，被告己○○是否確實讓與
          商行給甲○○一事，尚有合理之可疑存在，參照前述
          判例意旨所示有罪判決心證之門檻，即不能以被告鄭
          國隆有此陳述，而認定被告己○○偽證。
（三）被告己○○是否點交好市多食品商行生財器具給乙○○部
      分：
      由於被告己○○讓售好市多食品商行之對象，不能確信為
      同案被告甲○○，而可能為同案被告乙○○，業已認定如
      前。準此，被告己○○點交商行生財器具之對象，在卷內
      查無相反事證之情形下，亦可能為同案被告乙○○。況且
      ，證人戊○○證稱：變更登記以後，乙○○連續七、八天
      去好市多，甲○○就不常在工廠等語（偵162卷2第7頁）
      ，足認當時就好市多食品商行之實際參與而言，乙○○遠
      較甲○○為緊密，而可佐證乙○○受讓生財器具之事實。
      因此，被告己○○具結後證稱將生財器具點交給乙○○一
      節，不能認定為偽證。
（四）被告己○○有無與乙○○相約於91年11月20日至縣府辦理
      好市多食品商行變更登記程序部分：
      承前所述，被告如將好市多食品商行讓售乙○○，則與乙○○相約辦理登記，即與事理相符。而91年11月20日好市
      多食品商行在縣府辦理登記時，到場之證人戊○○證稱：
      己○○已先將印章放置該處，乙○○與之一同到場，好像
      有遇到己○○等語（偵162卷2第4頁、本院卷458頁），足
      見己○○、乙○○二人均於當日登記之相近時段在場。又
      縣府觀光局工商課課長即證人丁○○亦證稱：當日己○○
      寄放兩顆印章，要我等乙○○到場後幫忙蓋用等語（本院
      卷546頁），更足以證明被告己○○早已得知乙○○即將
      到場，而可佐證二人相約辦理登記程序之事實。從而，被
      告己○○具結後證稱二人當日相約一節，亦非不實陳述。
（五）綜上所述，公訴意旨認定被告己○○於92年11月17日、93
      年2月6日兩次具結後之證詞，乃虛偽不實陳述等情，由於
      積極證據尚不足以達到有罪之確信，應為被告己○○無罪
      之判決。
五、據上論斷，應依刑事訴訟法第301條第1項，判決如主文。
本案經檢察官廖曉萍到庭執行職務。
中    華    民      國    94     年    5    月    13  日
                  刑事庭  審判長法  官  管安露
                                法  官  李宛玲
                                法  官  陳介安
以上正本證明與原本無異。
如不服本判決，應於判決送達後10日內，向本院提出上訴狀（須
附繕本）。
中　　華　　民　　國　　94　　年　　5 　　月　　17　　日
                                書記官  劉竹苞
